行　政　法　院　判　決　　　　　　　　　　　　　八十七年度判字第一五七三號
　　再 審原 告　甲○○
　　再 審被 告　國防部
右當事人間因有關國防事務事件，再審原告對本院中華民國八十六年十二月十一日八
十六年度判字第三○九○號判決提起再審之訴。本院判決如左︰
　　主  文
再審之訴駁回。
　　事  實
緣再審原告以其係未隨政府來台之前國軍人員，於民國八十一年三月間由劉勁秋向再
審被告詢問有關大陸失散前國軍人員退職金問題，經再審被告所屬人事參謀次長室以
八十一年四月一日吉嘉字第○四○六○號函復以現行法令對三十八年以前未隨國軍
來台之前國軍人員，並無相關規定可資處理。旋再審原告由其子女李蓉嵐於八十一年
七月間向再審被告申辦退伍領取退職金，經再審被告所屬人事參謀次長室以八十一年
七月二十四日吉嘉字第○八八五一號書函仍重申前函意旨。嗣再審原告迭經陳情未
果，於八十五年八月間上書總統，經交再審被告所屬人事參謀次長室以八十五年十月
十六日易晨字第一九三一五號書函復以無法辦理。再審原告不服，提起訴願、再訴
願，經遭駁回，向本院提起行政訴訟，亦經本院八十六年度判字第三○九○號判決駁
回。再審原告對原判決不服，提起再審之訴。茲摘兩造訴辯意旨於次：
再審原告起訴意旨及補充理由略謂︰一、原判決指視察官為「未隨軍來台之前國軍軍
官」。質疑：再審原告為總統特派戰地視察官，於民三十六年至三十八年間視察了第
一戰區各部。該戰區全員共二十多萬人。西安是該戰區長官司令部駐地，它的防區包
括陝、甘、寧、新、青、晉、豫各一部分，后又伸展到四川大部分地區，民三十八年
十二月二十七日副長官裴昌會率全部投降共軍，成都失守。再審原告拒未參與。當時
部隊並無一兵一卒去台。所指「未隨軍來台」顯然是不成立的事實。而確切的事實是
原告為「未隨軍投降」的正義軍官。民三十八年上半年國防部已撤至台灣，之後大陸
地區前線仍在激戰。再審原告係奉命執行任務之軍人，何能未接去台命令就擅離職守
，臨陣脫逃？果真如此，國防部將如何處置？嘉獎失職、逃命有功？還是判以死罪，
以彰正氣？此等基本的常識性的問題，國防部竟會如此混淆是非，對於一個忠於職守
，堅於使命至今的視察官，竭盡排斥打擊之能事，目的只有一個就是遺棄！再審原告
認為應將指視察官為「未隨軍來台之前國軍」改為：因戰時交通被截斷，陷落大陸地
區，尚未回部之我軍軍官。以符事實。二、判決書中指「原告既已依首開整理原則免
官除役，而非現職人員，被告認無法辦理退伍領取退職金，自無違誤，原告起訴意旨
難謂有理由，應予駁回」。質疑：再審被告對本案不作具體分析，主觀憶斷，首先抱
定遺棄的態度，然後捏造案情，混淆是聽，影響案情的公正處理。（國軍官籍整理原
則）字字句句十分確切：「淪在大陸或散居國外，凡非奉有政府命令派遣者著一律免
官除役．．．」再審原告因執行任務，淪在大陸，但堂堂正正地奉有總統（國防部）
的命令的派遣者！這一點無人可以否認，再審原告自當不在「免官除役」之內。再審
被告置總統（國防部）於政府之外，無疑是違法的。而判決書卻說：「自無違誤」，
豈非怪事。再審原告要求撤除此斷言。三、判決書中指「民國三十九年間自大陸赴港
，旋再回上海，自非奉政府命令派遣者．．．」質疑：此說未免過於強詞奪理，更與
事實不符。再審原告為求歸隊，千辛萬苦，跋山涉水，是在盡忠職守，並非閒來無事
，遊山玩水，東游西蕩。國防部竟然把如此嚴肅，生命攸關的事，輕描淡寫地一筆劃
過，公私不分，給案情制造混亂，還是要達到遺棄之目的！再審原告為求歸途，到達
上海，在被捕入刑的二十七年間，除中華民國現職軍官身分屬職業行為外，依法無入
刑根據，迭經向中共法院申訴，於民國六十七年獲准撤銷刑事處分。但政府對再審原
告的人身自由仍然嚴加控制。當時只得委託原國防部參謀劉勁秋及女兒李蓉嵐代為打
聽去台述職的各項事宜，屢遭國防部的回絕。民國八十六年再審原告到美國，即去信
李登輝總統要求述職，均被推到人事參謀室，而該部門首開方向就抱定了遺棄的宗旨
，對案情不作具體、認真的分析，致使再審原告受此屈辱，這是極不公正，也是不合
法的。四、判決書中指「原告主張，淪在大陸應係指部隊而言」質疑：此說實為誤解
。再審原告在八十六年十月十日再訴願書中「理由４」寫道：「依法理推論，淪在大
陸應是對部隊而言」這是法理探討性內容，並非個人主張。另在「理由５」中寫道：
「淪在大陸有投降起義，效忠敵人的．．．有拒不變節遭受迫害的．．．」。事實上
，軍官與部隊是依存關係。有軍官無部隊是局部現象；有部隊無軍官是不完整概念。
五、判決書中指「又原告於三十六年奉派西安執行任務，三十九年赴港，旋再回上海
，自非奉政府命令派遣者，原告主張其應屬奉政府命令派遣而淪在大陸者，亦無足採
」，質疑：再審原告的視察工作當時因戰事的暫時失利而停頓，但不能說視察官的任
務已結束。其責任並未了結，在未接到政府命令改變身分之前，視察官的身份是確定
無疑的。由四川去香港，受阻折返上海是尋求返部述職之途，是為完成視察官未了的
責任。再審原告今天取道美國，仍然是為此目的。束緊腰帶而艱苦奔波，含垢忍辱、
不屈不撓，都是執行政府命令派遺工作的一部分。何致硬要強加「自非奉」三字？再
審原告在屢行自己的職責，試問國防部的職責何在？對自己部屬的職責何在？再審原
告三十六年奉派西安執行任務，並不意味被釘在西安。再審原告是視察官除了視察第
一戰區的範圍，執行任務外，還曾先後兩次經鄭州、徐州等地回南京稟報工作。難道
可以說再審原告由四川去香港，轉上海，取道美國向上級要求述職稟報工作，與前兩
次回南京是不同的嗎？就是「非奉有政府命令的派遣者」嗎？與情與理與法都無法解
釋。六、要求：再審原告至今未接到任何有關解除職務的命令，故其軍籍、官籍仍受
法律的保護。且是堂堂正正的奉有政府命令的派遣者，是已在大陸擔任反共工作之海
陸空軍軍官（二十七年的刑獄生活就是鐵證），而『國軍官籍想理原則』又不能涵蓋
本案。故再審原告不屬免官除役之列。要求國防部尊重事實，尊重法律，爰請廢棄原
判決，並撤銷一再訴願決定及原處分等語。
再審被告答辯意旨略謂︰一、四十一年十二月二十九日總統公布施行之「國軍官籍整
理原則」第一、四條規定，截至民四十一年十二月二十日止，除已在臺灣、金門、澎
湖、馬祖、大陳各地區及已在大陸擔任游擊反共工作之陸海空軍各級軍官外，不問其
淪在大陸或散居國外，凡非奉有政府命令派遣者，著一律免官除役；除役者，著一律
免官，均不追發退除役俸。七十七年四月十四日基增字第四四八二號令修頒之「核
發視同退伍或除役證明書作業規定」第三條第一項視同退伍或除役證明書之核發對象
第二款規定，凡早期因長假、不適服勤、資遣、病假、遣散、開缺、除名等原因離營
，未辦正式退伍之士官兵。二、查再審原告於三十八年十月二十五日前未隨國軍來台
，依前開「國軍官籍整理原則」第一條規定，屬民國四十一年十二月二十日前淪在大
陸之軍官，應一律免官除役。另第四條規定，除役者，著一律免官，均不追發退除役
俸。再審原告於民國三十六年奉派至西安執行任務，民國三十九年赴港，旋再回上海
，非奉政府命令派遣者，現既已依前開整理原則免官除役即非現職人員，自無法辦理
退伍領取退伍金。再審被告否准其辦理退除案係依法行政，並無違失。再審原告依規
定不合辦理除役，僅能依規定檢附曾任軍職證件、在台設籍之戶籍謄本及照片兩張等
，送由人事權貴單位申請辦理「視同退伍證明書」等語。
　　理  由
按行政訴訟當事人對本院之判決提起再審之訴，必須具有行政訴訟法第二十八條所列
各款情形之一者，始得為之。而該條第一款所謂適用法規顯有錯誤，係指原判決所適
用之法規與該案應適用之現行法規相違背或與解釋判例有所牴觸者而言；至於事實之
認定或法律上見解之歧異，再審原告對之縱有爭執，要難謂為適用法規錯誤，而據為
再審之理由。次按截至四十一年十二月二十日止，除已在臺灣、金門、澎湖、馬祖、
大陳各地區及已在大陸擔任游擊反共工作之陸海空軍各級軍官外，不問其淪在大陸或
散居國外，凡非奉有政府命令派遣者，一律免官除役，為四十一年十二月二十九日總
統令公布施行之國軍官籍整理原則第一點所規定；而除役者，一律免官，均不追發退
除役俸，復為同原則第四點後段所明定。本件再審原告以其係未隨政府來台之前國軍
，於八十一年三月間由劉勁秋向再審被告詢問有關大陸失散前國軍人員退職金問題，
經再審被告所屬人事參謀次長室以八十一年四月一日吉嘉字第○四○六○號書函復
以現行法令對三十八年以前未隨國軍來台之前國軍人員，並無相關規定可資處理。旋
再審原告由其子女李蓉嵐於八十一年七月間向再審被告申辦退伍領取退職金，經再審
被告所屬人事參謀次長室以八十一年七月二十四日吉嘉字第○八八五一號書函仍重
申前函意旨。嗣再審原告迭經陳情未果，於八十五年八月間上書總統，經交再審被告
所屬人事參謀次長室以八十五年十月十六日易晨字第一九三一五號書函復以無法辦
理。再審原告不服，循序提起行政訴訟主張，其於三十六年間經總統特派上校戰地視
察官，派往西安第一戰局執行任務，三十九年間自大陸赴港，旋再回上海，於四十年
因身分暴露被捕，遭迫害管制達二十七年，其於戰時因交通中斷滯留大陸，非個人力
量所能及，其軍籍仍在，應受法律保護云云。原判決以：「原告於三十八年十二月二
十五日前未隨國軍來臺，屬四十一年十二月二十日前淪在大陸之陸海空軍各級軍官，
依首揭規定，應一律免官除役，並均不追發退除役俸，被告所屬人事參謀次長室未准
所請，並無不合，一再訴願決定遞予維持，亦無違誤，均應予維持。首開國軍官籍整
理原則，使淪在大陸或散居國外之前國軍人員，除奉政府命派遣者外，一律免官除役
，乃國家遭遇重大變故，為因應當時情勢，維繫國軍體制所必要。其所謂「淪在大陸
或散居國外．．．者，一律免官除役」，自係指軍官個人而言，原告主張「淪在大陸
」應係指部隊而言，並無足採。又原告於三十六年奉派西安執行任務，三十九年赴港
，旋再回上海，自非奉政府命令派遣者，原告主張，其應屬奉政府命令派遣而淪在大
陸者，亦無足採。原告既已依首開整理原則免官除役而非現職人員，被告認無法辦理
退伍領取退職金，自無違誤。」遂認再審原告所訴無理由，駁回其在前程序之訴。經
核原判決所適用之法規與本案應適用之現行法規並無違背，與解釋判例亦無牴觸。茲
再審原告仍執前詞爭執。查再審原告於三十八年十二月二十五日前既未隨國軍來台，
依首揭國軍官籍整理原則之規定，其原任軍官之職，即已生免官除役之效力，無容有
何置疑。嗣其既未另奉有政府命令派遣任務，則其主張迄今未接到解職命令，故其軍
籍官籍仍應受保護云云，要不足取。其再審意旨難謂有再審理由，應予駁回。
據上論結，本件再審之訴為無理由，爰依行政訴訟法第三十三條、民事訴訟法第五百
零二條第二項，判決如主文。
中    華    民    國     八十七      年      八      月       七        日
                    行 政 法 院 第 三 庭
                                審 判 長 評  事      曾  隆  興
                                         評  事      吳　錦　龍
                                         評  事      趙　永　康
                                         評  事      高  秀  真
                                         評  事      鄭  淑  貞
右  正  本  證  明  與  原  本  無  異
                                         法院書記官  郭  育  玎
中    華    民    國     八十七      年      八      月       七        日
